臺灣高等法院民事判決　　　　　　　　　　　　　　九十二年度重上字第六０四號
　　上　訴　人　經緯科技股份有限公司
　　法定代理人　馬賓農
　　訴訟代理人　藺超群律師
　　被上訴人　　三商電腦股份有限公司
　　法定代理人　陳河東
　　訴訟代理人　吳志勇律師
　　複代理人　　涂序光律師
　　　　　　　　吳晨馨律師
　　　　　　　　潘曉真律師
右當事人間確認所有權存在事件，上訴人對於中華民國九十二年九月十六日臺灣臺北
地方法院九十一年度重訴字第六九一號第一審判決提起上訴，經本院於九十三年十月
六日言詞辯論終結，判決如左：
    主      文
原判決廢棄。
確認被上訴人持有如附表所示之動產為陸儀科技股份有限公司所有。
確認被上訴人就如附表所示之動產質權不存在。
第一、二審訴訟費用由被上訴人負擔。
    事實及理由
一、上訴人起訴主張：原審參加人陸儀科技股份有限公司（下稱陸儀公司）向上訴人
    訂購電腦網路零件，共積欠貨款新台幣（下同）八千零三十八萬四千二百五十五
    元，雙方曾達成民事訴訟上之調解，陸儀公司承諾願給付上訴人上開貨款，詎被
    上訴人於陸儀公司發生財務危機時將附表所示動產（下稱系爭動產）取走並占有
    之，陸儀公司請被上訴人返還，亦遭拒絕，上訴人依強制執行法第一百十六條第
    一項物之交付請求權執行規定，聲請強制執行命被上訴人返還，被上訴人竟以系
    爭動產為其所有聲明異議，嗣謂其對系爭動產具有質權，並提出陸儀公司總經理
    施志紂簽立之「庫存移轉承諾書」作為設立質權之依據，但該承諾書處分公司主
    要財產，施志紂任總經理無權簽署，應屬無效，被上訴人對系爭動產無質權存在
    ，陸儀公司仍為該動產所有人，為該公司債權人之擔保，上訴人具有確認被上訴
    人與陸儀公司對系爭動產之確認利益等情，求為確認(一)被上訴人持有之系爭動產
    為陸儀科技公司所有。(二)被上訴人系爭動產質權不存在之判決。（原審為上訴人
    敗訴之判決，上訴人聲明不服。）並上訴聲明：(一)原判決廢棄。(二)確認被上訴人
    持有之系爭動產為陸儀公司所有。(二)被上訴人就系爭動產質權不存在。
    上訴人則以：陸儀公司積欠被上訴人貨款六千二百餘萬元，為清償該貨款債務，
    經陸儀公司總經理施志紂代表該公司簽署「庫存移轉承諾書」，將系爭動產設立
    質權予被上訴人，並交付系爭動產予被上訴人，被上訴人就系爭動產為陸儀公司
    所有之事實並不爭執，且系爭動產由陸儀公司及被上訴人公司人員共同清點及簽
    名，被上訴人係合法占有系爭動產之質權人，被上訴人並無提起本件確認之訴之
    利益等語，資為抗辯。並答辯聲明：上訴駁回。
二、上訴人主張陸儀公司積欠其貨款，雙方達成訴訟上之調解，陸儀公司承諾給付該
    貨款，惟陸儀公司所有之系爭動產為被上訴人於九十一年六月八日取走並占有，
    經上訴人依強制執行法第一百十六條第一項物之交付請求權執行規定，聲請強制
    執行命被上訴人返還，被上訴人竟以系爭動產為其所有聲明異議之事實，業據其
    提出台灣士林地方法院九十年度湖調字第八一號調解筆錄、被上訴人致陸儀公司
    存證信函、陸儀公司訴訟代理人致被上訴人公司律師函一份、原法院九十一年一
    月十一日北院錦九十一民執洪字第六五號扣押命令、被上訴人公司對扣押命令聲
    明異議狀等件影本為證，並經原法院會同兩造及陸儀公司至被上訴人公司倉庫履
    勘清點如附表所示，陸儀公司亦陳述該動產為其所有等情，被上訴人對此亦不爭
    執，上訴人主張此部分之事實，應堪信為真實。
三、被上訴人辯稱其就系爭動產為陸儀公司所有之事實並不爭執，故上訴人就此部分
    並無提起確認之訴之利益云云。惟按確認法律關係成立或不成立之訴，非原告有
    即受確認判決之法律上利益者，不得提起之，民事訴訟法第二百四十七條第一項
    前段定有明文。所謂即受確認判決之法律上利益，須因法律關係存否不明確，致
    原告在私法上之地位有受侵害之危險，而此項危險得以對於被告之確認判決除去
    之者，始為存在，最高法院二十七年度上字第三一六號著有判例可稽。上訴人聲
    明請求確認被上訴人持有如附表所示之動產為陸儀公司所有，係屬對於系爭動產
    所有權之確認訴訟。而得為強制執行標的之動產者，以債務人所有者為限，上訴
    人為陸儀公司之有執行名義之債權人，於聲請原法院執行處對於系爭動產核發扣
    押命令，被上訴人聲明異議，主張系爭動產所有權屬於被上訴人，此有臺灣士林
    地方法院九十年度湖調字第八十一號調解筆錄、原法院九十一年一月十一日北院
    錦九十一民執洪字第六五號執行命令、被上訴人九一三商電（營）字第○○五號
    函在卷可稽，並經本院調取原法院九十一年度執字第六五號民事執行卷宗查明屬
    實，是以上訴人倘欲基於陸儀公司債權人之地位保全或滿足其權利，應依系爭動
    產所有權歸屬陸儀公司之法律關係向被上訴人要求履行執行命令之義務，方得除
    去其於法律上不安之狀態，揆諸上開說明，上訴人此部分之請求於確認訴訟應具
    備「即受確認判決之法律上利益」之要件相合。被上訴人抗辯上訴人就此部分並
    無提起確認之訴之利益云云，並非可採。
四、上訴人主張被上訴人就系爭動產並無質權存在等語，為被上訴人所否認，並提出
    陸儀公司總經理施志紂簽立之「庫存移轉承諾書」為證。經查：
  (一)按「稱動產質權者，謂因擔保債權，占有由債務人或第三人移交之動產，得就其
    賣得價金，受清償之權。」「質權人於債權已屆清償期，而未受清償者，得拍賣
    質物，就其賣得價金而受清償。約定於債權已屆清償期而未為清償時，質物之所
    有權移屬於質權人者，其約定為無效。」民法第八百八十四條、民法第八百九十
    三條分別定有明文，故動產質權之成立除須占有標的物之動產外，尚須由當事人
    為質權設定之合意，換言之，須由當事人合意約定在所擔保之債權屆期未受清償
    時，債權人得就其賣得價金，優先受清償。如當事人僅約定於債權已屆清償期而
    未為清償時，質物之所有權移屬於質權人者，其約定為無效。
  (二)查陸儀公司總經理施志紂簽立之「庫存移轉承諾書」僅記載：「本公司承諾將庫
    存乙批交由三商電腦股份有限公司『保管』，並承諾將后列期間到期前所進之所
    有貨品均交由三商電腦『保管』。倘若未於民國九十年　月　日前清償積欠三商
    電腦股份有限公司及華合科股份有限公司之債務共計新台幣柒仟捌佰玖拾壹萬肆
    仟肆佰壹拾陸元整，願拋棄前開所有庫存貨物之所有權，由三商電腦股份有限公
    司全權處置，絕無異議。」等語，並無為被上訴人設立質權之字樣，亦無關於被
    上訴人於債權已屆清償期，而未受清償者，得拍賣系爭動產，就其賣得價金而受
    清償之內容，故陸儀公司縱依庫存移轉承諾書所載將系爭動產交付被上訴人「保
    管」，亦難單憑交付系爭動產之事實，即認被上訴人與陸儀公司已有質權設定之
    合意。
  (三)證人施志紂證稱：「．．．業務總經理張嘉平告訴我們說三商是大公司，不會眼
    看著我們公司倒閉，所以提議我們成立營運中心，希望我表現誠意，庫存貨由他
    們保管，他們可配合我們出貨，．．．當時他們威脅我，若當時不答應，他就會
    對客戶說我們公司欠他很多錢，故當場他要求我簽這張承諾書，我當初告知我無
    權簽這張承諾書，因我只是代總經理而已，這重大事一定要經董事會的承認，他
    跟我講，這承諾書只是要我表示誠意，不會拿這張告我們的，只是將庫存給他們
    保管而已，．．．」等語（見本院卷第一○三頁），依其證言，施志紂於書立庫
    存移轉承諾書時並無為被上訴人設定質權之意，而證人即被上訴人業務總經理張
    嘉平證稱：「．．．在寫承諾書之前幾天，有請施志紂來公司與法務、律師一齊
    談他說有應收帳款來還我們公司所欠貨款，但沒有談結果，我對他說若你不能給
    三商電腦公司保障，三商電腦公司會對你公司查封，他（施志紂）說他有一批貨
    可給三商電腦公司做為保障，我們律師與法務就研擬一份書面文件，第二次他來
    將近傍晚才談完，他要回台中，要他先簽名，我追他到國父紀念館，他說可以．
    ．，」「（法官問：當時有無說該批貨設定質押？當時你如何對施志紂說法？）
    因我不懂法律程序，我認為陸儀公司欠我公司的錢，一定要有保障，他就說有一
    批貨可做為擔保。」「我非學法律，我認為貨只要給我公司保障欠款，我不知質
    押何含意。」等語（見本院卷第一三六至一三八頁），證人張嘉平既自承不了解
    質權之意，則其與施志紂所達成「保管」系爭動產之合意，自無從認是設定質權
    之合意。另證人即被上訴人法務主任劉士豪證稱：「庫存移轉承諾書是我與律師
    共同研擬的，陸儀公司欠我公司貨款，要求該公司的施志紂做返還的擔保，即是
    他提議有批貨給我們公司做返還擔保，那天傍晚他在我公司有律師及我與張嘉平
    談，當時張嘉平在公司進進出出的，也有公司其他人在，我們談到第二天清晨才
    簽章，承諾書事先是我們先打好字，．．，」等語（見本院卷第一三九頁），參
    照證人張嘉平前述證言，亦可知庫存移轉承諾書非施志紂與張嘉平所擬具，而是
    由被上訴人公司法務人員擬具繕打後，交由張嘉平追到國父紀念館給施志紂簽名
    ，自難單憑陸儀公司總經理施志紂簽立庫存移轉承諾書之事實，遽認陸儀公司已
    與被上訴人達成質權設定之合意。
  (四)再查，被上訴人於原審陳稱：「我們要限縮質權範圍。亦即質權我們有百分之八
    十，華合有百分之二十。」「兩個人是共同質權人。」等語（見原審卷第一六六
    頁），然系爭庫存移轉承諾書係由陸儀公司總經理施志紂與被上訴人公司之業務
    總經理張嘉平、法務主任劉士豪等人商談，已如前述，華合科技股份有限公司（
    下稱華合公司）並未派員參與，自無從與陸儀公司達成設立質權契約之合意；且
    民法第八百八十五條第一項規定「質權之設定，因移轉占有而生效力。」華合公
    司既未曾受陸儀公司移轉占有系爭動產，系爭庫存移轉承諾書復記載陸儀公司未
    清償積欠之債務時，系爭動產由三商電腦股份有限公司全權處置等語，亦即華合
    公司依庫存移轉承諾書之記載並無權處置系爭動產，由此可證華合公司並非系爭
    動產之質權人。被上訴人於執行程序中主張其為系爭動產之所有權人，嗣於本件
    訴訟程序中先辯稱就系爭動產有設定質權（見原審卷第四一頁），再改稱其與華
    合公司是共同質權人，被上訴人就系爭動產只有百分之八十質權等語，嗣再更正
    陳述為「所稱百分之八十質權範圍指擔保物拍賣後，與華合公司分配的比例範圍
    ，現主張質權範圍是全部。」等語（見原審卷第一六六、一七六頁）前後主張不
    一，且矛盾，如華合公司有設定百分之二十的質權，何以系爭庫存移轉承諾書無
    華合公司有百分之二十質權之記載？而如果被上訴人之質權範圍是系爭動產全部
    ，則華合公司即非共同質權人，華合公司何以得在質物拍賣後，以質權人地位之
    分配百分之二十的價金？如陸儀公司在書立庫存移轉承諾書時，已與被上訴人明
    確約定設定質權予被上訴人與華合公司，被上訴人當無前後主張不一，且矛盾之
    情事，再參以被上訴人於九十年九月六日致陸儀公司之存證信函內亦稱：「．．
    ．倘若貴公司無法於函到三日內清償全部債務，本公司與華合科技將依前述承諾
    書規定，取得擔保物所有權．．．」（見原審卷第十一頁）並無實行質權之意，
    益加可證被上訴人與陸儀公司達成保管系爭動產之合意，並非設定一般質權之合
    意，被上訴人自始即是以陸儀公司屆期未清償債務即將系爭動產之所有權移屬於
    被上訴人之意，與陸儀公司訂立系爭庫存移轉承諾書，應堪以認定。
  (五)末查，被上訴人與陸儀公司於系爭庫存移轉承諾書所載「系爭庫存移轉承諾書倘
    若未於民國九十年　月　日前清償積欠三商電腦股份有限公司及華合科股份有限
    公司之債務共計新台幣柒仟捌佰玖拾壹萬肆仟肆佰壹拾陸元整，願拋棄前開所有
    庫存貨物之所有權，由三商電腦股份有限公司全權處置，絕無異議。」之約定，
    為流質契約之約定，依民法第八百九十三條第二項之規定，應屬無效。被上訴人
    辯稱該流質契約之約定縱使無效，動產質權之設定仍合法存在云云。惟觀之陸儀
    公司於九十年六月七日書立系爭庫存移轉承諾書，被上訴人在同年九月六日即以
    存證信函催告陸儀公司於函到三日內清償全部債務，逾期即喪失系爭動產之所有
    權，嗣於執行程序中之九十一年一月二十八日向法院聲明異議，主張其為系爭動
    產之所有權人，此有存證信函及聲明異議函在卷可稽。如被上訴人自始即以設立
    質權之意與陸儀公司簽訂系爭庫存移轉承諾書，則其在債權屆清償期時，應係實
    行質權，將系爭動產拍賣，就其賣得價金而受清償，而非逕將系爭動產所有權移
    屬自己。足證被上訴人自始即無設定質權之意。被上訴人執此抗辯，並無可採。
五、綜上所述，被上訴人與陸儀公司自始即無設定質權之合意，系爭庫存移轉承諾書
    為流質契約之約定，依法無效，被上訴人執該無效之庫存移轉承諾書主張其為系
    爭動產之質權人，為無可採。上訴人主張系爭動產為陸儀公司所有，被上訴人就
    系爭動產無質權存在，為有理由，從而上訴人請求確認被上訴人持有如附表所示
    之動產為陸儀公司所有及確認被上訴人就前開動產質權不存在，應予准許。原審
    為上訴人敗訴之判決，尚有未洽。上訴意旨指摘原判決不當，求予廢棄改判，為
    有理由。爰由本院予以廢棄改判，如主文第二、三項所示。
六、本件判決之基礎已臻明確，兩造其餘攻擊防禦方法及主張舉證，於判決結果不生
    影響，無一一審究之必要，附此敘明。
七、據上論結，本件上訴為有理由，爰判決如主文。
中　　　華　　　民　　　國　　九十三　　年　　　十　　　月　　 二十 　　日
                                  民事第十四庭
                                      審判長法  官   　張  宗  權
                                            法  官     陳  忠  行
                                            法  官     蕭  艿  菁
正本係照原本作成。
如不服本判決，應於收受送達後二十日內向本院提出上訴書狀，其未表明上訴理由者
，應於提出上訴後二十日內向本院補提理由書狀（均須按他造當事人之人數附繕本）
上訴時應提出委任律師或具有律師資格之人之委任狀；委任有律師資格者，另應附具
律師資格證書及釋明委任人與受任人有民事訴訟法第四百六十六條之一第一項但書或
第二項（詳附註）所定關係之釋明文書影本。
中　　　華　　　民　　　國　　九十三　　年　　　十　　　月　　 二十 　　日
　　　　　　　　　　　　　　　　　　　　　　書記官     尤  峰  惠
附註：
民事訴訟法第四百六十六條之一（第一項、第二項）：
對於第二審判決上訴，上訴人應委任律師為訴訟代理人。但上訴人或其他法定代理人
具有律師資格者，不在此限。
上訴人之配偶、三親等內之血親、二親等內之姻親，或上訴人為法人、中央或地方機
關時，其所屬專任人員具有律師資格並經法院認為適當者，亦得為第三審訴訟代理人
。
